臺灣高等法院臺南分院刑事判決　　　　　 九十三年度上訴字第六一四號　　孝股
　　上　訴　人　臺灣臺南地方法院檢察署檢察官
　　被　　　告　甲○○
　　選任辯護人　張仁懷律師
右上訴人因被告偽造有價證券等案件，不服臺灣臺南地方法院九十三年度訴緝字第二
０號中華民國九十三年五月二十八日第一審判決（起訴案號：臺灣臺南地方法院檢察
署八十九年度偵字第六三五０號），提起上訴，本院判決如左：
    主  文
上訴駁回。
    理  由
一、公訴意旨略以：被告甲○○於民國（下同）八十四年二月二十三日後之某日，自
    張水隆處取得林素珍所申請之臺灣土地銀行美濃分行支票帳號一一四八○號之空
    白支票簿（以下稱系爭支票簿）一本及其印章一枚，竟於八十四年六月間意圖供
    行使之用，未經林素珍之同意及授權，即擅自蓋用林素珍之印章於前揭之空白支
    票一紙上，以林素珍之名義簽發支票號碼Ｂ0000000號、發票日八十四年
    七月五日、付款人台灣土地銀行美濃分行之面額新台幣（下同）九十萬元之支票
    一紙（以下簡稱系爭支票），復基於為自己不法所有之意圖，隱瞞系爭支票並非
    係其有權簽發之事實，假冒林素珍之名義持向乙○○調借同額款項，並佯稱周轉
    數日便會償還，致乙○○陷於錯誤而同意借貸。詎該支票屆期提示竟遭退票，嗣
    乙○○向台灣高雄地方法院對林素珍提起自訴（該院八十四年度自字第六五六號
    ），於該案審理中始發現該持票借款者實係甲○○並非林素珍，乙○○始知受騙
    。因認被告涉犯刑法第二百零一條第一項、第二項之偽造、行使偽造有價證券罪
    嫌及同法第三百三十九條第一項之詐欺取財罪嫌。
二、按犯罪事實，應依證據認定之，無證據不得推定其犯罪事實，刑事訴訟法第一百
    五十四條定有明文。復按刑事訴訟法上所謂認定犯罪事實之證據，係指足以認定
    被告確有犯罪行為之積極證據而言，該項證據自須適合於被告犯罪事實之認定，
    始得採為斷罪資料；且認定不利於被告之事實，須依積極證據，苟積極證據不足
    為不利於被告事實之認定時，即應為有利於被告之認定，更不必有何有利之證據
    ；如未能發現相當證據，或證據不足以證明，自不能以推測或擬制之方法，以為
    裁判之基礎；告訴人之告訴，係以使被告受刑事訴追為目的，是其陳述是否與事
    實相符，仍應調查其他證據以資審認；最高法院二十九年上字第三一○五號、三
    十年上字第八一六號、四十年臺上字第八六號、五十二年臺上字第一三○○號亦
    分別著有判例。故在告訴人指訴被告涉嫌犯罪之場合，縱令所訴情節，依其所結
    合之旁證在情理上尚非絕無可能，若在一般生活經驗上仍可另認為其他有利被告
    之合理推斷，根據「罪證有疑，利於被告」之證據法則，即不得遽以片面之觀點
    ，認為所為陳述或其所本旁證已適為有罪判斷之依據推定其犯罪事實。另按刑法
    第二百零一條第一項之偽造有價證券罪，所稱「偽造」乃指無權制作有價證券之
    人，假冒他人名義，或逾越有制作權人之授權範圍，而制作外觀上具有有價證券
    形式之虛偽證券之行為而言。至於已否得有適法之授權，或有無逾越、逸脫授權
    範圍，而制作該有價證券，則不以明示之授權為判定其有無適法權源之唯一準據
    ；因偽造有價證券罪，係侵害社會法益之罪，為使具有社會公共信用性格之票據
    類有價證券持有人，得獲應有之保障，以維交易安全及社會公共信用，是以票據
    上之名義人對於知悉無權制作有價證券之人，實施制作有價證券犯行，仍不為阻
    止而放任其此項實施制作有價證券之默認行為者，亦應包括的視之為默示之授權
    行為。又刑事法上之犯罪，以行為人主觀上有實現特定犯罪構成事實之決意（或
    認識），並且客觀上有實施此項犯罪構成事實之行為，始稱相當。若行為人主觀
    上欠缺此項實現犯罪構成事實之意思（或認識），縱外觀上有此一「實施」之行
    為者，仍不得謂其已該當於特定之犯罪構成要件，而予以非難，令負刑責（最高
    法院八十二年度台上字第六三八四號、八十三年度台上字第七五一號判決意旨參
    照）。再者，刑法第三百三十九條第一項詐欺罪之成立，以意圖為自己或第三人
    不法之所有，以詐術使人將本人或第三人之物交付為要件，若行為人所用方法，
    不能認為詐術，亦不致使人陷於錯誤，則不得遽以該罪相繩（最高法院四十六年
    台上字第二六○號判例）。
三、本件公訴人認被告涉犯前開偽造有價證券及詐欺罪嫌，無非以告訴人乙○○之指
    訴、證人林素珍之證述、卷附支票及退票理由單影本各一紙及向臺灣土地銀行美
    濃分行函查林素珍之支存帳戶使用情形回函等資為論訴之依據。再檢察官上訴意
    旨則以：（一）被告所涉犯偽造有價証券等之犯罪事實，業據証人林素珍在偵查
    中証述綦詳，核與告訴人乙○○指訴之情節相符。（二）証人張水隆分別與証人
    林素珍係同居關係，而與被告原係夫妻關係，現已離婚，証人張水隆在偵查中及
    在原審交互詰問時之証詞，先後矛盾，故其証詞顯不可遽採為有利於被告之認定
    。（三）証人林素珍在原審証述【因信張水隆會處理，並自被告處取回被盜開之
    支票，始未對被告進行催討】，並非不處理等語，原審就此部分似有誤會。（四
    ）被告既明知其所持用之支票，並非証人林素珍所支付，且其以林素珍名義領用
    之支票，第一紙支票之退票時間在八十四年五月二十六日，然仍於同年六月間，
    持向告訴人乙○○調現借款，難認其無詐欺之故意等語。
四、訊據被告甲○○固不否認有以林素珍名義簽發系爭支票，然堅決否認有公訴人所
    指之犯行，辯稱：林素珍的支票是放在張水隆那裡，有授權張水隆使用，張水隆
    再授權其使用，此事林素珍也知道；再其係拿該張支票向乙○○岳父借款，嗣後
    因房子賣不出去資金卡住，所以才無法還錢，並無冒用林素珍名義而行詐欺之情
    事等語。
五、經查：
（一）前開以証人林素珍之名義所簽發之支票，確係由被告甲○○所簽發，並於八十
      四年六月間交付予告訴人乙○○借款等情，業據被告自承不諱，並經告訴人乙○○於偵查中指訴在卷，復有該紙支票影本一張附卷可稽（見臺灣台南地方法
      院檢察署八十九年度偵字第六三五○號偵查卷第五頁），足認被告此部分自白
      與事實相符而可信採。
（二）公訴人雖認被告有偽造系爭支票及詐欺之情事，但為被告所否認，並以前開情
      詞置辯，是本件首應審酌者，厥為被告簽發系爭支票是否未經證人林素珍授權
      。查：
    １證人林素珍於原審審理時證稱：伊領用支票之目的，是張水隆說領用支票直接
      付款比較方便，伊領用支票係用作私人使用等語【見原審訴緝字第二０號卷（
      下稱原審卷）第一０六頁至第一０七頁、第一一０頁）。是依證人林素珍之指
      證，證人林素珍領用支票係為私人使用之目的。然證人張水隆於原審審理時卻
      證稱：當初林素珍是因為要與伊和甲○○做房地產才開戶領用支票，支票是林
      素珍借給伊用的，從林素珍支票開戶使用後，就是伊與被告等共同在使用，林
      素珍交給伊使用時並未限制使用在何處等語（見原審卷第七十三頁、第七十九
      頁至第八十頁）。由上述證人林素珍與張水隆之證言可知，證人林素珍與張水
      隆二人對系爭支票簿之使用目的之證述，有所差異。經原審質之證人林素珍使
      用系爭支票簿用於何私人用途時，證人林素珍答稱：其所領用之支票簿只有第
      一張支票是使用於其私人用途，但是忘記做什麼用，之後全部都不是伊開的等
      語（見原審卷第一一四頁）。是依證人林素珍之證言，可知由系爭支票簿所簽
      發之支票，僅第一張支票係由證人林素珍簽發做為私人用途，其餘均非證人林
      素珍所簽發使用，則若果真証人林素珍所領用之系爭支票簿僅供其個人私用，
      衡情豈有【証人林素珍僅簽發一張不知做何用途之支票後，其餘支票均由他人
      簽發】之理，從而證人林素珍所領用之系爭支票簿，是否真如證人林素珍所稱
      僅係供其私人使用目的一節，即有所疑。
    ２證人林素珍於偵查中另指稱：伊沒有同意甲○○使用支票，是張水隆拿走伊的
      支票及印章等語（見臺灣台南地方法院檢察署八十九年度偵字第六三五○號偵
      查卷第二三頁），並於原審審理時證稱：那時候張水隆會開伊的車，張水隆知
      道伊的支票都是放在伊車子內的置物箱，是銀行通知伊第一張支票快要到期了
      ，叫伊要去軋票，伊才知道伊的支票被人家拿去開了，所以伊才問張水隆緣由
      ，張水隆才告訴伊有拿支票去開，伊曾經要張水隆要把支票拿回來，但張水隆
      說他交給被告，被告說不願意拿回來，所以張水隆說他也沒有辦法等語（見原
      審卷第一０六頁）。則依證人林素珍之指証，證人張水隆係在未經證人林素珍
      之同意下，擅自取走系爭支票簿並交付被告使用，且證人林素珍亦未授權被告
      使用系爭支票。然證人張水隆於偵查中則證述：伊與林素珍在工程上有共同工
      作，因伊的支票已經跳票，是林素珍自己要讓伊用系爭支票等語（見臺灣台南
      地方法院檢察署八十九年度偵字第六三五○號偵查卷第五三頁背面）。再於原
      審審理時證稱：【我跟林素珍說我要用支票，林素珍就把支票拿給我，印章也
      是林素珍交給我】等語（見原審卷第一二０頁），核與証人林素珍上開證述之
      情節有所歧異。另參酌証人林素珍於原審審理時証述「其去應徵被告與証人張
      水隆所開設之米隆建設公司時，已有幾年之代書經驗，期間並有接觸過繳納支
      票及收受支票等業務；且在銀行通知支票要軋票的時侯，已知道支票在被告手
      上，但未要求被告返還，且在支票經被告拿走期間內，其一個禮拜在另外一間
      公司與被告碰面二、三次，均未向被告提過支票之事」等情（見原審卷第一０
      七頁、第一一一頁起至第一一四頁），足見證人林素珍於案發時，其對於支票
      之實際運作情形，應已具有一定程度之瞭解。若果真証人林素珍未授權或同意
      被告使用該支票，則於知悉所領用之支票簿為証人張水龍擅自取走交由被告使
      用時，豈有僅告知證人張水隆要向被告取回系爭支票（見原審卷第一０六頁）
      ，而竟未向銀行申請辦理掛失止付以求自保，或向被告要求取回該支票之理；
      且證人林素珍經原審質之【為何不向銀行辦理系爭支票簿之掛失止付】，竟又
      稱【不知道如何辦理支票簿之掛失止付手續】云云（見原審卷第一一六頁），
      惟證人林素珍並非一單純之家庭主婦，而係一有數年執行代書業務之職場婦女
      ，豈有不知如何辦理掛失止付或向銀行查詢支票使用情形之理，已悖於常理。
      則證人林素珍所指證系爭支票簿及印章係張水隆所竊取，且未授權或同意被告
      使用云云，已難信採，証人林素珍申領之系爭支票簿除可供証人林素珍私用外
      ，應有供做其他用途，証人張水隆上開所証，應可採信。被告所辯【証人林素
      珍的支票是放在証人張水隆那裡，有授權証人張水隆使用，証人張水隆再授權
      其使用，此事証人林素珍也知道】等語，即非無據。
    ３至於檢察官上訴意旨則稱【証人林素珍在原審証述「因信張水隆會處理，並自
      被告處取回被盜開之支票，始未對被告進行催討」，並非不處理】等語。然証
      人林素珍於原審証述【是銀行通知伊第一張支票快要到期了，叫伊要去軋票，
      伊才知道伊的支票被人家拿去開了，所以伊才問張水隆緣由，張水隆才告訴伊
      有拿支票去開，伊曾經要張水隆要把支票拿回來，但張水隆說他交給被告，被
      告說不願意拿回來，所以張水隆說他也沒有辦法】等語，若果真實在，証人林
      素珍應早知証人張水隆無法向被告取回系爭支票簿，則証人林素珍竟未有進一
      步舉動，向被告要求取回系爭支票簿，任由被告簽發支票，事後再指証稱【未
      授權或同意被告使用，且信証人張水隆會處理】，實難信採。
    ４再者，證人張水隆於偵查中雖證稱「其未經證人林素珍之同意，即將系爭支票
      簿交由被告使用」等語（見臺灣台南地方法院檢察署八十九年度偵字第六三五
      ○號偵查卷第五八頁背面）；然證人張水隆於原審審理時亦証稱【林素珍交給
      伊使用系爭支票簿時並無限制使用之範圍】（見原審卷第七十八頁）、【當時
      伊交支票給被告林素珍時，並未明示限制被告的使用範圍。證人林素珍之支票
      簿是伊拿給被告的。因為美濃的工地還需要善後，所以才會把林素珍的支票拿
      給被告去調資金，林素珍所領用之支票並沒有限制要使用在哪個工地，且因為
      調錢需要有調錢的工具，林素珍的支票是當作伊等週轉資金的工具等語（見原
      審卷第八十頁、第一一八頁起至第一二０頁），則證人張水隆再將系爭支票簿
      交由被告使用，即難謂已逾越証人林素珍授權張水隆就系爭支票簿之使用範圍
      。且參酌證人林素珍於收受銀行通知繳納系爭支票帳戶票款時，即經由詢問證
      人張水隆後，知悉系爭支票簿係由被告使用，為証人林素珍陳明在卷（見原審
      卷第一０六頁）；而証人林素珍申請使用之系爭支票帳號第一紙支票之退票時
      間在八十四年五月二十六日，此有法務部票據信用資訊連結作業查詢明細表一
      份附卷可參（見臺灣台南地方法院檢察署八十九年度偵字第六三五○號偵查卷
      第一一三頁），及公訴人所指被告偽造及行使偽造系爭支票之時間，則在八十
      四年六月間，已在該支票帳號之支票第一次退票之後等情觀之，證人林素珍應
      早已知悉被告使用系爭支票簿，竟於當時每週尚與被告見面兩、三次之情形下
      ，並未對被告有任何制止之舉動，堪認證人林素珍有默示同意被告使用系爭支
      票之事實，則被告經由証人張水隆交付系爭支票簿及証人林素珍之印章後，再
      行簽發系爭支票，即難認有何偽造系爭支票之行為。
（三）復查，公訴人雖以被告簽發該支票，並假冒証人林素珍之名義持向告訴人乙○○調借現金等情，而認被告涉犯詐欺犯行。然查該支票既非被告所偽造，則被
      告即無公訴人所指訴之以偽造之支票，持向告訴人乙○○借取同額現金之詐欺
      取財行為。再者，告訴人乙○○於偵查中指稱：以前不認識甲○○，是伊岳父
      陪她來向伊借錢，伊只知道被告姓林，被告沒有說她是林素珍等語（見臺灣台
      南地方法院檢察署八十九年度偵字第六三五○號偵查卷第二二頁背面）。而証
      人即告訴人乙○○岳父丙○○於本院審理時証述【其有認識被告，被告當時要
      向其借錢，其沒有錢借給被告，因而轉向其女兒借錢，被告沒有冒稱係票主借
      錢，被告並於借款當天晚上託人返還二十萬元】等語（見本院卷第六十三頁起
      至第六十六頁），足見被告並無【冒用証人林素珍名義調借現金】，則公訴人
      以上開情節指稱被告有詐欺之事實，自難信採。
（四）至於公訴人上訴指稱【以証人林素珍名義領用之支票，第一紙支票之退票時間
      在八十四年五月二十六日，然仍於同年六月間，持向告訴人乙○○調現借款，
      難認其無詐欺之故意】等語。然依卷附之法務部票據信用資訊連結作業查詢明
      細表所載（見偵查卷第一一三頁），該帳號支票之第一張支票之退票時間雖在
      八十四年五月二十六日，且於同年六月十日以後又有支票相繼退票之情事；但
      被告簽發系爭支票既亦在同年六月間，即難以同年六月十日以後支票有退票之
      情事，即認被告於簽發之際已心存詐欺。且查日常生活中，借貸之人即常因欠
      缺資金之緣由而向他人借款，是借貸人於借款時其資力不足，本屬常情。而貸
      與人為賺取較高利息，先行借款予他人，並收取對方所開立之票據，嗣再憑票
      領款，此種借貸本身即存有不同程度之不確定性及風險存在，此應為貸與人原
      可預見，且應自行估量借款人之資格、能力、信用等等因素，是除具違反詐欺
      罪之具體情事外，非謂借款人有無法依約償還欠款之情形，即應成立詐欺罪。
      再依証人丙○○上開証詞，被告於借款當晚即託人返還二十萬元之借款，則衡
      情被告若有詐欺之故意，豈有返還二十萬元之理。準此，被告既非持偽造之支
      票向告訴人乙○○借款，又未有佯以林素珍之名義向借款之欺罔行為，事後又
      返還二十萬元之借款，自難以告訴人乙○○指訴被告所交付之系爭支票，有於
      事後退票而不獲清償借款之情，即遽認被告有何詐欺之犯行。
（五）至於証人丙○○於本院審理時，雖又証稱【被告借款時有稱隔天就可返還借款
      】等語（見本院卷第六十五頁），然核與証人丙○○於偵查中所稱【被告只說
      要週轉三天】等語（見偵查卷第七十七頁反面），前後所証已有所不符。且縱
      令証人丙○○於本院調查時所証【被告曾稱借款隔天即還款】等語為真實。然
      被告既於借款當天返還二十萬元，已如前述，則被告雖以上開言詞借款，亦難
      遽認被告有不法所有之詐欺意圖，而施以詐術。
六、綜上所述，証人林素珍前開指訴該所申領之系爭支票遭被告偽造行使等情，既無
    足取，被告並無偽造系爭支票之事實，且又未冒稱証人林素珍之名義向告訴人乙○○借款，而施以詐術；此外，復查無其他積極證據足認被告確有公訴人所指之
    偽造、行使偽造有價證券及詐欺取財犯行，檢察官就此部分又未提出其他積極証
    據補強，應認不能証明被告犯罪。
七、原審以不能證明被告犯罪而諭知無罪之判決，核無不合，檢察官上訴意旨，仍執
    前詞，而指摘原判決之不當，並無理由，應予駁回。
據上論結，應依刑事訴訟法第三百六十八條，判決如主文。
本案經檢察官許仲瑩到庭執行職務。
中      華      民      國    九十三    年      十      月     二十     日
                                     臺灣高等法院臺南分院刑事第四庭
                                             審判長法官  鄭  文  肅
                                                   法官  蔡  美  美
                                                   法官  陳  珍  如
右正本證明與原本無異。
檢察官如不服本判決，應於判決送達後十日內向本院提出上訴狀，其未敘述理由者並
出上訴狀後十日內向本院補提理由書（應附繕本)。
                                             法院書記官  周  美  莉
中      華      民      國    九十三    年      十      月     二十     日
